【裁判字號】    97,訴,2191
【裁判日期】    981209
【裁判案由】    損害賠償
【裁判全文】
臺灣桃園地方法院民事判決              97年度訴字第2191號
原      告  臺灣產物保險股份有限公司
法定代理人  丁○○
訴訟代理人  乙○○
複  代理人  丙○○
被      告  甲○○
上列當事人間請求損害賠償事件，於民國98年11月10日言詞辯論
終結，本院判決如下：
    主      文
被告應給付原告新台幣壹佰零伍萬貳仟玖佰肆拾捌元，及自民國
九十七年十一月十七日起至清償日止，按年息百分之五計算之利
息。
原告其餘之訴駁回。
訴訟費用由被告負擔十分之七，餘由原告負擔。
本判決第一項於原告以新台幣參拾伍萬壹仟元供擔保後，得假執
行。
原告其餘假執行之聲請駁回。
    事實及理由
壹、程序方面：
    本件被告經合法通知，未於最後言詞辯論期日到場，核無民
    事訴訟法第386 條各款所列情形，爰依原告之聲請，由其一
    造辯論而為判決。
貳、實體方面：
一、本件原告主張：
  (一)原告承保車號G9-5501 號自用小貨車之強制汽車責任保險，
    被告於民國95年6 月6 日11時55分許無照駕駛上述承保車輛
    ，行駛於桃園縣平鎮市○○路○ 段221 巷口時，因駕駛不慎
    ，與訴外人陳俊華所騎之IUF-441 號重型機車相撞，致訴外
    人陳俊華受傷而死亡，被告所涉業務過失致死刑責業經鈞院
    以97年度交簡上字第102 號刑事案件判處被告應執行有期徒
    刑7 月，減為有期徒刑3 月又15日確定在案。
  (二)本件車禍造成被害人陳俊華死亡，原告業已依強制汽車責任
    保險法賠付被害人家屬新台幣（下同）1,504,211 元及利息
    。
  (三)按被保險汽車發生汽車交通事故，被保險人有強制汽車責任
    保險法第29條第1 項第5 款違反道路交通管理處罰條例第21
    條或第21條之1 規定而駕車之情形時，保險人仍應依該法規
    定給付保險金，但得在給付金額範圍內，代位行使請求權人
    對被保險人之請求權，是原告自得向加害人即被告求償。而
    所謂加害人係指汽車交通事故之行為人，所稱受害人係指因
    汽車交通事故遭致傷害或死亡之人。查被告在車禍事發當時
    係無照駕駛，依強制汽車責任保險法上開規定，原告於給付
    保險金後，得在給付金額範圍內向被告請求，爰提起本訴。
  (四)原告對被告是否有強制汽車責任保險法第29條第1 項第1 款
    所指「飲用酒類吐氣所含酒精濃度超過道路交通管理法規」
    之情形乙節不再主張，又原告對本件被害人陳俊華亦有酒後
    不能安全駕駛及未注意車前狀況之過失並不爭執。
  (五)並聲明：
    1.被告應給付原告1,504,211 元，及自支付命令聲請狀繕本
      送達被告之翌日起至清償日止，按週年利率5 ％計算之利
      息。
    2.原告願供擔保請准宣告假執行。
二、被告則抗辯：
  (一)被告於事故發生當日雖係無照駕駛，但被告對本件事故之發
    生並無過失，故已對刑事一審有罪判決提起二審上訴，希待
    刑事判決確定再進行本件民事訴訟。
  (二)事發當時被告所駕之小貨車係直行，並未變換行進方向左偏
    ，亦未碰撞到陳俊華所騎機車，陳俊華是因不勝酒力自行倒
    地，被告就被害人之死亡無可歸責之因素。
  (三)並聲明：請求駁回原告之訴及假執行之聲請。
三、本件兩造不爭執之事實為：
  (一)被告因95年6 月6 日與被害人陳俊華間事故所犯之業務過失
    致死罪，經台灣桃園地方法院檢察署檢察官聲請簡易判決處
    刑，由本院交通法庭判處被告有期徒刑6 月，減為有期徒刑
    3 月；被告不服提起上訴，經本院刑事庭撤銷原判決，判處
    被告有期徒刑7 月，減為有期徒刑3 月15日，如易科罰金以
    銀元300 元即新台幣900 元折算1 日確定。
  (二)被害人陳俊華因本件車禍受有頭部外傷、兩側肺挫傷、腹部
    鈍挫傷之傷害，經送醫急救至同年月8 日因嚴重肺挫傷、併
    發呼吸道感染、敗血性休克而死亡。
  (三)原告已賠付予被害人家屬1,504,211 元及利息。
四、本件爭點如下：
  (一)被告就本件事故是否成立侵權行為？
  (二)原告依據強制汽車責任保險法第29條第1 項第5 款之規定，
    得代位請求被告賠償之金額為何？
五、得心證之理由：
  (一)就「被告就本件事故是否成立侵權行為」乙節，經審認被告
    係成立因過失侵害被害人權利之侵權行為：
    1.原告主張：被告駕駛G9-5501 號自用小貨車，於上開時地
      與被害人陳俊華騎乘之IUF-441 號重型機車相撞，被告有
      未禮讓陳俊華先行及未與之保持相當安全距離之過失，致
      被害人陳俊華受傷而死亡等語，並引用刑事案件相關之卷
      證為證。
    2.被告則抗辯：事發當時被告所駕之小貨車係直行，並未變
      換行進方向左偏，亦未碰撞到陳俊華所騎機車，陳俊華是
      因不勝酒力自行倒地，被告就本件事故並無過失責任等語
      。
    3.經查，被告於刑事案件警詢中陳稱：「（問：車禍發生經
      過？）我駕駛車號G9-5501 號小貨車沿環南路三段由北往
      南方向行駛，行至環南路3 段221 巷口時，我就直走突然
      聽到碰一聲，然後我車停下來，我下車對方謝日晟叫我幫
      他叫救護車，我就把車開到附近莊訓基競選總部報警叫救
      護車，再返回車禍現場」、「（問：你行駛於何車道？）
      我走最右側路邊的車道」等語（見刑事案件相驗卷第8 、
      9 頁），足見被告於案發前係駕車行駛在環南路3 段外側
      車道外緊靠路邊，由北往南方向行駛，且於陳俊華騎乘之
      機車倒地前並未注意陳俊華自其後方同向駛來至其左側之
      情狀。又被害人陳俊華於發生車禍當日下午尚未發生死亡
      結果前於警詢中證稱：「（問：車禍發生經過？）我駕駛
      車號IUF-441 號重型機車，沿環南路3 段由北往南方向行
      駛，行至221 巷口時，突然我前方之小貨車左轉，我往左
      閃但閃避不及，就跌倒而發生車禍」、「（問：發現危急
      狀況時你有無採取預防措施？為何仍會發生車禍？）我往
      左閃，對方起步太快」、「（問：案發時你行駛於何車道
      ？）外側車道」、「（問：於道路何位置發生碰撞？）在
      環南路221 巷口發生車禍」等語（見上開相驗卷第15、16
      頁）。證人謝日晟於警詢中證稱：「案發當時我乘坐陳俊
      華騎乘之車號IUF-441 號重型機車沿環南路3 段行駛在第
      2 車道，行至肇事地點時，與我們同向前方有1 部小貨車
      靠路邊緩緩行駛直行中，當那部小貨車行至肇事地點時為
      閃避1 部路邊停車而往第2 車道切入時，陳俊華可能要閃
      避該小貨車就與該小貨車發生碰撞，我方機車右手把位置
      與對方左前門位置發生碰撞」等語（見上開相驗卷第20頁
      ），又於偵查中證稱：「案發當時被告駕駛之宣傳車與陳
      俊華騎乘機車是同向，被告是行駛在外側車道白線內，在
      環南路3 段221 巷口，因為要閃避停放路邊的車，所以就
      往內側車道閃，我們為了要閃被告的車，卻沒有閃過，因
      此與被告的車發生擦撞，當時被告所駕車輛是駕駛座旁車
      門門把部分與陳俊華所騎機車右把手發生碰撞」等語（見
      刑事案件偵查卷第151 頁）。又證人即到場處理之員警曾
      勝彥於刑事案件一審審理時到庭證稱：「（問：在現場有
      無問被告車禍是如何發生？）有問，他說他那時開競選宣
      傳車在宣傳，沿著路邊行駛，到路口時，宣傳車有稍微靠
      路邊停留一下，要開走的時候就和陳俊華發生車禍」等語
      （見刑事一審卷第37頁）；於刑事二審審理中證稱：「我
      至現場繪測現場圖時，被告有告訴我說他是沿路邊行駛要
      切入外側車道時，陳俊華所騎重型機車很快過來就跌倒」
      等語（見刑事二審卷第202 頁）。據陳俊華於警詢中之證
      述、證人謝日晟於警詢及偵查中之證述，可知被告所駕小
      貨車原係沿環南路3 段外側車道路邊行駛，駛至221 巷口
      時，始突然變更行車動向偏左往外側車道行駛，因而發生
      車禍。再由證人曾勝彥於刑事案件審理中之證述可知，被
      告於員警初到案發現場時亦供稱其原係沿環南路3 段外側
      車道緊靠路邊行駛，要切入外側車道時，被害人陳俊華騎
      乘機車自其後方駛來而發生車禍等情，益徵陳俊華及謝日
      晟上開證述與事實相符而為可採。至證人謝日晟於97年11
      月13日刑事二審審理中所證：「（問：案發時陳俊華所騎
      機車為何倒地？）陳俊華與被告當時都是同向行駛外側車
      道，陳俊華欲從被告所駕車輛左側超車，超車時變成兩車
      併行，兩部車發生輕微擦撞，陳俊華就倒地」、「（問：
      被告所駕宣傳車在擦撞前是否有左偏？）當時陳俊華在超
      車，看不出被告有左偏」、「（問：為何在警詢中供稱被
      告所駕宣傳車是為了閃避路邊停放的1 台車才往左偏，與
      你今日所述看不出被告有往左偏不符？）我在行進中確實
      沒有看到被告往左偏，在警詢中供稱被告有往左偏是根據
      他停下來的位置」、「（問：你看到被告停下來的位置為
      何？）被告過了221 巷口，碰撞後被告仍然是停在外側車
      道，並沒有跨越到內側車道，被告車子右邊停了1 台車，
      我是因為這樣才認為被告有往左偏，而陳俊華超車時，我
      們的機車也是行駛在外側車道，如果被告沒有往左偏的話
      ，應該不會撞倒我們」、「（問：你的意思是如果被告所
      駕之宣傳車繼續直行，應該會撞到路邊的那1 台停放車輛
      ？）對」、「（問：發生車禍前，你有無看到該路邊停放
      的車輛？）有」、「（問：案發時兩車擦撞的位置？）陳
      俊華機車把手碰撞到被告所駕車輛的車門，我右腿靠近膝
      蓋上方的大腿處也被該小貨車的車體碰撞到」、「（問：
      你方才所陳述根據被告停車位置判斷被告在閃避路邊停放
      的1 台車，該車的位置？）是過了211 巷口的第1 台車」
      等語（見刑事二審卷第141 、142 、150 頁），經查本件
      事故係於95年6 月6 日發生，證人謝日晟係於案發當天即
      製作警詢筆錄，於事發後約5 個月之95年11月21日為上開
      偵查中之證言，其對於案發過程及細節之記憶自應以警詢
      及偵查中之陳述為可採。可知被告於事發時確有為閃避環
      南路3 段221 巷口路邊停放之車輛（依上開相驗卷第4 頁
      所附警製道路交通事故現場圖所繪，該車號為AV-8176 號
      ），而變換行進方向左偏往外側車道行駛。又依警製道路
      交通事故現場圖所示，陳俊華所騎機車於環南路3 段221
      巷口倒地後，刮地造成1 條自西北往東南方向，長達4.8
      公尺之刮地痕跡，亦足見被告所駕小貨車當時之行車動向
      確由原來之由北往南方向變更為自西北往東南方向（即向
      左偏），以致有上開自西北往東南方向之力道，撞擊推擠
      被害人陳俊華所騎機車，以致其機車倒地後自西北往東南
      方向刮地長達4.8 公尺。綜上，依被告於員警初到案發現
      場之陳述，及陳俊華於警詢、證人謝日晟於警詢、偵查及
      刑事案件審理中之上開證詞，復參以警製道路交通事故現
      場圖上所繪之刮地痕可知，被告於事發前應原係沿環南路
      3 段由北往南方向緊靠外側車道外之路邊行駛，行至221
      巷口時，為閃避其右前方路邊停放之車號AV-8176 號自小
      客車，始變換行車動向左偏，而被害人陳俊華此時已騎乘
      機車沿同向環南路3 段外側車道並駛至被告所駕車輛左側
      ，以致被告車輛左偏時，其所駕小貨車之左側車門碰撞被
      害人陳俊華所騎機車右把手，致陳俊華人車倒地而肇事。
      故被告抗辯：其駕車行經環南路3 段221 巷口時是繼續直
      行，沒有左偏云云，與上開事證不符，不足採信。
    4.又查，證人謝日晟於警詢、偵查及刑事庭審理中均證稱有
      看到被告所駕小貨車之左側車門擦撞陳俊華所騎機車之右
      把手等情，已如前述。另證人即至現場處理之警員曾勝彥
      於刑事庭審理中到庭證稱：「案發後至現場有看到被告所
      駕小貨車左側車門中間位置有1 小截橫向刮痕，但並不是
      很明顯，我確實有看到並有將其拍照如相驗卷宗第31頁照
      片」等語（見刑事二審卷第203 頁）。又被告所駕小貨車
      與被害人陳俊華所騎機車經桃園縣政府警察局勘驗後，被
      害人陳俊華所騎機車右照後鏡與右手煞車把手上均有採得
      微量藍色油漆轉移跡證，而被告所駕小貨車左側車門有3
      處刮擦痕，高度分別為95公分、97公分、112 公分，其中
      95、97公分刮擦痕高度與陳俊華所騎機車右手煞車把手高
      度相似，112 公分刮擦痕高度與陳俊華所騎機車右照後鏡
      高度相似，有桃園縣政府警察局現場勘查報告1 份附卷可
      憑（見上開相驗卷第94至96頁）；而被害人陳俊華所騎機
      車右照後鏡與右手煞車把手上採得之微量藍色油漆轉移跡
      證，與被告所駕小貨車左側車門之油漆標準片經送內政部
      警政署刑事警察局鑑定結果，均為相似，亦有內政部警政
      署刑事警察局95年7 月24日刑鑑字第0950087491號鑑定書
      1 份附卷可稽（見上開相驗卷第92、93頁）。至證人冉俞
      秀妹雖於警詢中證稱：「案發當時我乘坐被告所駕宣傳車
      之副駕駛座，行經事故地點，突然聽到一聲巨響，看到機
      車倒地，但我們的宣傳車並未與該機車發生碰撞」等語（
      見上開相驗卷第23頁），又於偵查中證稱：「（問：聽到
      一聲巨響時，你所搭乘之該宣傳車有無晃動？）沒有」等
      語（見上開偵查卷第147 頁），然因證人冉俞秀妹係乘坐
      被告所駕小貨車之右前座，本件車禍發生位置係在被告所
      駕小貨車左側，證人冉俞秀妹亦有可能未感受到肇事當時
      情形，是其於警詢中證稱兩車並無發生碰撞云云，即非可
      採。綜上，由證人謝日晟於警詢、偵查及刑事庭審理中證
      稱被告所駕車輛之左側車門確有擦撞陳俊華所騎機車右把
      手處，而被告所駕小貨車左側車門有3 道刮擦痕，高度與
      陳俊華所騎機車右手煞車把手及右照後鏡相似，及該機車
      右照後鏡及右手煞車把手均有藍色油漆移轉跡證，經內政
      部警政署刑事警察局鑑定結果，認與被告所駕小客車左側
      車門油漆相似等情，足見被告所駕小貨車左側車門確有碰
      撞被害人陳俊華所騎機車右照後鏡及右手煞車把手處。是
      被告抗辯：其所駕小貨車未碰撞到陳俊華所騎機車云云，
      即非可採。
    5.按汽車在雙向二車道行駛時，於快慢車道間變換車道應顯
      示方向燈，讓直行車先行，並注意安全距離；又汽車在同
      向二車道以上之道路行駛時，於變換車道時，應讓直行車
      先行，並注意安全距離，道路交通安全規則第97條第2 項
      、第98條第1 項第6 款分別定有明文。雖法條就「變換車
      道應讓直行車先行並注意安全距離」係規範汽車在雙向二
      車道或二車道以上變換車道行駛之情形，惟上述規範旨在
      明定駕駛人之注意義務及路權歸屬，促使駕駛人正常前行
      ，減少變異行進方向、謹慎小心變換車道，以維行車安全
      ，增加道路效能並避免事故發生。而被告所駕小貨車原係
      沿外側車道緊靠外側車道外之路邊行駛，同一車道內尚可
      容納被害人陳俊華所騎機車通行，縱被告僅在同一車道內
      變換行進方向，亦與變換車道無異，是在同一車道內變換
      行進方向，依上開規定意旨，亦應禮讓直行車先行並注意
      車輛間保持必要之安全距離。
    6.綜上所述，原告主張：被告於上開時地駕車沿桃園縣平鎮
      市○○路○ 段由北往南方向，行駛在外側車道緊靠外側車
      道外之路邊（即車輛部分行駛在外側車道，部分行駛在外
      側車道外之路邊道路）慢速行駛以達其宣傳候選人之目的
      ，迨行至環南路3 段與221 巷交岔路口時，為閃避其右前
      方路邊停放之車號AV-8176 號自小客車，而變換其行車動
      向偏左往外側車道行駛時，本應隨時注意在同一車道內變
      換行進方向，應禮讓直行車先行，並注意與同向車輛間保
      持必要之安全距離，而依當時日間天候晴、日間自然光線
      、路面乾燥無缺陷，亦無障礙物且視距良好，並無不能注
      意之情事，詎被告竟疏未注意貿然往左邊駛至外側車道，
      適有酒後注意力不佳、亦疏未注意車前狀況之陳俊華騎乘
      車牌號碼IUF-441 號重型機車搭載謝日晟，亦沿環南路3
      段外側車道與其同向並自其後方行駛至其左方，因被告未
      禮讓陳俊華騎乘之機車先行，並與之保持相當之安全距離
      ，貿然將車身朝左方偏斜行駛，以致其所駕小貨車左側車
      門與陳俊華所騎機車右照後鏡與右手煞車把手處發生碰撞
      ，陳俊華因而人車倒地，故被告駕駛車輛自有過失之事實
      ，已可認定。
    7.又被害人陳俊華因本件車禍受有頭部外傷、兩側肺挫傷、
      腹部鈍挫傷之傷害，嗣經送醫急救後延至同年月8 日因嚴
      重肺挫傷、併發呼吸道感染、敗血性休克而死亡，有臺灣
      桃園地方法院檢察署檢察官勘驗筆錄、相驗屍體證明書、
      法醫驗斷書、財團法人長庚紀念醫院林口分院97年4 月29
      日（97）長庚院法字第0329號函、97年12月24日（97）長
      庚院法字第1153號函各1 份附卷可稽（見上開相驗卷第66
      至77頁、刑事二審卷第27、167 頁）。而財團法人長庚紀
      念醫院97年12月24日（97）長庚院法字第1153號函覆：「
      依陳俊華之傷勢研判，其死因係因嚴重肺挫傷，進而併發
      呼吸道感染、敗血性休克等病症而死亡，且因陳俊華有肝
      硬化病史，亦有可能導致其病況急遽惡化，故與95年6 月
      6 日之車禍有所相關」等情無誤。至臺灣桃園地方法院檢
      察署相驗屍體證明書上雖記載陳俊華之死亡原因為顱內出
      血，然開立上開相驗屍體證明書之檢驗員李漢宗函覆稱：
      「依檢驗報告書、驗斷書所載，陳俊華頭部挫傷較軀體多
      ，故相驗時推論其為顱內出血，然相驗當時若家屬或醫院
      方面有提供詳細病歷資料，將會排除顱內出血之可能，而
      認定陳俊華係因車禍造成肺部挫傷、受肝硬化影響病情惡
      化感染死亡，惟死因仍與車禍有關」等語，有臺灣臺北地
      方法院檢察署97年6 月5 日北檢醫盛字第38662 號函1 份
      在卷可佐（見刑事二審卷第93頁）。綜上，足認被害人陳
      俊華確係因本件車禍胸部受到撞擊，以致肺部嚴重挫傷，
      又因其肝硬化病史，導致病況急遽惡化，併發呼吸道感染
      、敗血性休克而死亡，被告之過失行為與被害人陳俊華死
      亡間係有因果關係，亦堪認定。
    8.另查，本件被害人陳俊華雖有酒後不能安全駕駛及未注意
      車前狀況之過失，其就事故之發生亦有過失，而為肇事次
      因，但被害人之過失並不能解免被告之過失責任。故被告
      抗辯：就本件事故之發生其並無過失云云並非可採，原告
      主張：被告成立侵權行為等語即有所據。
  (二)就「原告依據強制汽車責任保險法第29條第1 項第5 款之規
    定，得代位請求被告賠償之金額為何」乙節，經審認原告於
    請求1,052,948元及利息之範圍內為有理由：
    1.按「被保險人有下列情事之一，致被保險汽車發生汽車交
      通事故者，保險人仍應依本法規定負保險給付之責。但得
      在給付金額範圍內，代位行使請求權人對被保險人之請求
      權：5.違反道路交通管理處罰條例第21條或第21條之1 規
      定而駕車」，強制汽車責任保險法第29條第1 項第5 款定
      有明文。而未領有駕駛執照駕駛小型車，即屬違反道路交
      通管理處罰條例第21條第1 項第1 款規定之情形。本件被
      告應負過失責任且無照駕駛，是原告於給付保險金後，在
      給付金額範圍內向被告為本件請求即屬有據。
    2.又原告依前開條文所行使之權利為「代位權」，所謂代位
      權，即法定的債之移轉，移轉前後債權具有同一性，原告
      行使之權利，即為被害人家屬對被告之損害賠償請求權，
      而非新發生之權利，如此解釋可避免產生被告如無過失卻
      仍被請求之結果，並防止車禍事故損害賠償請求權人重覆
      得利，於此情形下，被告得對原告主張被害人與有過失（
      見臺灣高等法院暨所屬法院90年法律座談會民事類第15號
      提案結論）。
    3.再按「損害之發生或擴大，被害人與有過失者，法院得減
      輕賠償金額，或免除之」，民法第217 條第1 項亦有規定
      。而過失相抵之規定，目的在於謀求加害人與被害人間之
      公平，此為抗辯之一種，亦可使請求權全部或一部為之消
      滅，故法院得不待當事人之主張而依職權適用之。
    4.本件被害人之行為為事故之肇事次因已如上述，被告雖經
      認定應負損害賠償責任，被害人就本件車禍之發生亦須負
      過失責任，本院認被害人應負30％之過失責任，被告則負
      70％之過失責任。因此，原告上開得請求之金額應扣除30
      ％，而以70％計算，是原告得請求之金額為1,052,948 元
      （0000000 ×0.7 ＝0000000 ）。
六、從而，原告依強制汽車責任保險法之法律關係，請求被告應
    給付1,052,948 元，及自支付命令聲請狀繕本送達之翌日即
    97年11月17日起至清償日止，按週年利率5 ％計算之利息，
    為有理由，應予准許。至逾此範圍之請求則無理由，不應准
    許。
七、原告陳明願供擔保請准宣告假執行，就其勝訴部分經核無不
    合，爰酌定相當擔保金額准許之。至原告敗訴部分，其假執
    行之聲請已失所附麗，應予駁回。
八、訴訟費用負擔之依據：民事訴訟法第79條。
中    華    民    國    98    年    12    月    9     日
                  民事第一庭    法  官  郭琇玲
上列正本證明與原本無異。
如對本判決上訴，須於判決送達後二十日內向本院提出上訴狀。
中    華    民    國    98    年    12    月    9     日
                                書記官  游  誼


司法院資訊處製作；財團法人民間司法改革基金會備份。
